【裁判字號】    98,易,3658
【裁判日期】    990312
【裁判案由】    妨害兵役
【裁判全文】
臺灣臺北地方法院刑事判決              98年度易字第3658號
公  訴  人  臺灣臺北地方法院檢察署檢察官
被      告  甲○○
上列被告因妨害兵役案件，經檢察官聲請簡易判決處刑（98年度
偵字第24810 號），本院認為不宜逕為簡易判決處刑（98年度簡
字第4769號），改依通常程序審理，本院判決如下：
    主  文
甲○○無罪。
    理  由
一、聲請簡易判決處刑意旨略以：被告甲○○為退役之後備軍人
    ，明知後備軍人，如居住處所遷移，應依規定申報，竟意圖
    避免教育召集處理，於未居住臺北市○○區○○路805巷2之
    4 號之戶籍地而遷移他處，卻不依規定申報遷出及現居地，
    嗣臺北市後備指揮部以博愛甲字第233603號教育召集令，命
    令其應於民國98年7月27日上午8時前往苗栗縣頭份鎮之斗煥
    坪營區報到，因被告未申報其實際住所，致前開教育召集令
    無法送達。因認被告涉有違反妨害兵役治罪條例第10條第 1
    項第3款、第3項規定之罪嫌，應依同條例第6條第1項規定科
    刑等語。
二、按犯罪事實應依證據認定之，無證據不得推定其犯罪事實；
    不能證明被告犯罪者，應諭知無罪之判決，刑事訴訟法第15
    4條第2項、第301條第1項分別定有明文。又事實之認定，應
    憑證據，如未能發現相當證據，或證據不足以證明，自不能
    以推測或擬制之方法，為裁判基礎；且認定犯罪事實所憑之
    證據，雖不以直接證據為限，間接證據亦包括在內，然而無
    論直接證據或間接證據，其為訴訟上之證明，須於通常一般
    之人均不致有所懷疑，而得確信其為真實之程度者，始得據
    為有罪之認定，倘其證明尚未達到此一程度，而有合理之懷
    疑存在而無從使事實審法院得有罪之確信時，即應由法院為
    諭知被告無罪之判決，亦經最高法院40年台上字第86號、76
    年度台上字第4986號著有判例意旨可資參照。
三、按人民有依法律服兵役之義務，憲法第20條定有明文，而為
    具體規範人民服兵役之義務，遂有兵役法之制定。又兵役法
    第46條規定：「妨害兵役之治罪，另以法律定之」，故有妨
    害兵役治罪條例之制定，以制裁意圖規避、藉機取巧而違反
    兵役法上應履行服役義務及其他妨害兵役行為之人，亦即藉
    由國家公權力頒布制裁之法規，俾保障國家安全之需求及役
    政之推行，顯見該條例係一行政刑法。是以，依刑法第11條
    ：「本法總則於其他法令有刑罰或保安處分之規定者，亦適
    用之。但其他法令有特別規定者，不在此限」之規定，除妨
    害兵役治罪條例有特別之規定者外，亦應有刑法總則編相關
    規定之適用。再按行為非出於故意或過失者，不罰，刑法第
    12條第1 項定有明文，則除該條例有特別之規定，原則上認
    定行為人是否構成妨害兵役犯罪，即應有此一責任條件之適
    用。況比較91年6 月26日修正前後之妨害兵役治罪條例第11
    條第1項（即修正後第10條第1項）規定之構成要件觀之，舊
    法規定：「後備軍人有左列行為之一者，處…」，修正後則
    增訂「意圖避免召集處理」之構成要件，其修正理由即說明
    在使本條項之構成要件更加明確化，亦即該條項規定行為人
    可罰性之前提，乃在於行為人有避免召集處理之主觀意圖。
    另同條第3項雖規定：「後備軍人犯第1項之罪或國民兵犯前
    項之罪，致使召集令無法送達者，以意圖避免召集論，分別
    依第5條或第6條科刑」，亦即將行為人之主觀意圖予以擬制
    。惟揆諸該法條規定之文字，不問行為人應首先該當「第 1
    項之罪」即第10條第1項之罪，或據以科刑之第5條、第6 條
    之規定，其所處罰該等妨害兵役召集行為之重要基礎，均在
    於行為人有「意圖避免召集」之「主觀不法意圖」，亦即惟
    有具備此項主觀特別違法要素，致行為人所為有危害於兵役
    召集時，方具有可罰性，尚不能以召集令無法送達，遽認行
    為人有妨害兵役召集之主觀意圖，此即司法院大法官解釋釋
    字第517號解釋文所揭示：「至妨害兵役治罪條例第11條第3
    項雖規定致使召集令無法送達者，以意圖避免召集論，但仍
    不排除責任要件之適用，乃屬當然」意旨之所在。
四、公訴人認被告涉有上開犯行，無非以卷附之教育召集人員名
    冊、臺北市政府警察局中山分局大直派出所查訪問報告表、
    掛號信封、回執等件為其論據。訊據被告固不否認上開教育
    召集令送達時，其戶籍地址仍在臺北市○○區○○路805巷2
    之4 號，因其實際已不居住在該處，所以沒有收到該教育召
    集令等情，惟堅詞否認有何違反妨害兵役治罪條例第10條第
    1項第3款、第3 項之犯行，辯稱：其當時跟家裡有些爭執，
    所以自己搬去外面住，其不知道還要變更住所，亦不知有寄
    送召集令一事，因其已退伍 5年多，該期間均為收受任何召
    集令，其搬出去時均未跟家人聯繫，家人均不知其住在何處
    ，其是去年 5月搬去社子與朋友合住，當時是在大直作飲料
    外送等語。經查：
  (一)上開召集令係於95年 6月16日送達上址，由管理委員會葛長
    金代收並轉交被告母親周彩雲，周彩雲則於98年9月26日向
    訪查員警表示：被告因遭父親趕出家門而離家，且未與家裡
    聯繫，不知被告人在何處，致無從將上開召集令轉交被告，
    會儘量透過被告朋友聯繫被告儘速像召集單位報到等情，有
    臺灣郵政掛號郵件收件回執及臺北市政府警察局中山分局大
    直派出所查訪問報告表附卷可稽（見偵卷第7頁及第8頁）。
  (二)證人乙○○即被告之女友證稱：被告係於98年 5月初因工作
    問題與被告父親吵架，搬去社子與其同住，被告家人尚不知
    被告有其這位女友，從未打過電話，被告亦未曾打過電話回
    家，被告家人是98年10月透過被告朋友才聯絡上，被告始知
    悉教育召集一事，當時很驚訝也很害怕等語。證人丙○○則
    證稱：其與被告是高中就認識，其有開一家清心福泉的店，
    其是去年 5月有聽被告講與家裡吵架的事情，被告當時沒有
    工作，其才讓被告到店裡幫忙，被告離家後是住在女友即其
    店裡員工乙○○在社子住處，其是去年年底才聽被告提到兵
    單沒有收到等語。證人丁○○亦證稱：被告是其以前同學，
    去年 5月開始到其店裡幫忙外送飲料，被告當時是跟家裡吵
    架，沒有住在家裡，而住在女友乙○○社子住處，被告是收
    到傳票後，聊天時才提到被教育召集的事情等語。
  (三)核被告所辯與其母親向訪查員警之陳述及上開證人之證述均
    相符合，並無矛盾之處，應認被告所辯為可採，即被告確於
    98年 5月初即因與家人吵架而離家，並居住於女友乙○○社
    子住處，因未與家人聯繫，始於上開召集令指定應報到日之
    98年 7月27日後之98年10月始知悉受教育召集一事等情，堪
    信為真實，是難認被告有何避免召集之主觀不法意圖。
五、綜上所述，被告雖有未依規定申報住居處遷移致使召集令無
    法送達之客觀行為，但被告係因與家人吵架離家而未與家人
    聯繫，以致無法收受教育召集令，尚無從認定被告有避免兵
    役召集之主觀不法意圖。揆諸前揭規定及說明，被告即不該
    當妨害兵役治罪條例第10條第1項第3款之罪，從而不能以召
    集令不能送達之結果逕論被告已有避免召集之意圖，而論以
    同條第3 項之罪。此外，本院復查無其他積極證據足認被告
    涉有上開犯行，且不能以召集令無法送達為唯一認定被告犯
    罪之證據，既不能證明被告犯罪，自應為被告無罪判決之諭
    知。
據上論斷，應依刑事訴訟法第452條、第301條第1 項，判決如主
文。
本案經檢察官張成業到庭執行職務
中    華    民    國    99    年    3     月    12    日
                        刑事第十四庭  法  官  賴武志
以上正本證明與原本無異。
如不服本判決，應於送達後10日內向本院提出上訴狀。
                                      書記官  劉麗英
中    華    民    國    99    年    3     月    12    日

司法院資訊處製作；財團法人民間司法改革基金會備份。
